【裁判字號】    88,上,387
【裁判日期】    890517
【裁判案由】    清償債務
【裁判全文】
臺灣高等法院高雄分院民事判決      八十八年度上字第三八七號
    上  訴  人    丙○○
                  丁○○
                  乙○○
    右三人共同
    訴訟代理人    陳水聰律師
    複代  理  人  張瓊文律師
    被  上訴人    吉興藥品有限公司  設台北市○○○路三一一號
    法定代理人    戊○○            住台北市○○○路三一一號
    訴訟代理人    劉承斌律師
    複代  理  人  甲○○            住台北市中正區○○○街九十九之一號二樓
右當事人間清償債務事件，上訴人對於中華民國八十八年七月三十日臺灣屏東地方法
院八十七年度訴字第九一０號第一審判決提起上訴，本院判決如左：
      主      文
原判決所命上訴人連帶給付被上訴人超過新臺幣壹拾萬陸仟伍佰捌拾肆元部分與訴訟
費用之裁判，均廢棄。
第一項命上訴人給付部分，應自八十九年四月十八日起至清償日止，按年息百分之五
計算之利息。
第一項廢棄部分，被上訴人在第一審之訴駁回。
第一、二審訴訟費用由上訴人負擔十分之一，餘由被上訴人負擔。
      事      實
甲、上訴人方面：
一、聲明：求為判決
  (一)原判決廢棄。
  (二)右廢棄部份，被上訴人於原審之訴駁回。
  (三)第一、二審訴訟費用均由被上訴人負擔。
二、陳述：除與原判決書記載相同者，予以引用外，補稱：
  (一)蓋民法第九十八條明文規定：「解釋意思表示，應探求當事人之真意，不得拘泥
    於所用之辭句。」最高法院十八年上字第四五三號判例意旨更進一步指示謂：「
    契約應以當事人立約當時之真意為準。而真意何在，又應以過去事實及其他一切
    證據資料為斷定之標準，不能拘泥文字致失真意。」茲惠安醫院，尤其是關於其
    洗腎室以往在對外為任何法律行為時，包括向被上訴人公司訂貨，向來均是單純
    以「惠安醫院」之名義行之而已，從未對外透露上訴人三人乃於該洗腎室具有內
    部共同出資關係，且極為注意不使外人知悉上訴人等三人於此洗腎室具有內部的
    出資關係，即於被上訴人公司與惠安醫院的所有交易往來單據，甚至之後的催告
    存證信函，也都是只有單純指名「惠安醫院」名義而已，亦未提及上訴人三人之
    個人名義，則此顯見上訴人三人與惠安醫院就其洗腎室單位的「出資關係」，乃
    特別著重在對尤曜藝所獨資經營的惠安醫院洗腎室為共同出資而已，對外絕對是
    以「惠安醫院」之名義營業、登記，並辦理健保業務，上訴人等三人對外絕對不
    出名，而僅是共同出資，以分配損益之關係而已，則此種關係顯乃屬於民法第七
    百條之「隱名合夥」關係，而非屬於同法第六百六十七條之一般合夥關係。
  (二)而本件基於惠安醫院洗腎室以往之經營，於政府機關均是登記為尤曜藝之獨資事
    業，且於健保局也是登記為尤曜藝之獨資事業，對外交易訂藥也都是以惠安醫院
    之名義為之，即是明白表示以尤曜藝之名義行之，而從未提及上訴人三人個人之
    名義，顯見此隱名合夥之關係實再也明確不過，甚易區辨。而民法第七百零四條
    第二項有規定：「隱名合夥人就出名營業人所為之行為，對於第三人不生權利義
    務之關係。」亦即，隱名合夥人（即上訴人等三人）對於出名營業人（即惠安醫
    院尤曜藝）對外營業之法律關係，並不生直接之權利義務關係，其行為之相對人
    不得要求上訴人履行任何權利義務。故被上訴人公司基於其先前與惠安醫院洗腎
    室所發生之交易債權，自不得要求上訴人等三個個人給付價金，自不待言。
  (三)縱退萬步言，欲強將上訴人等三人與惠安醫院之關係強認為是一般之合夥關係，
    惟此依民法第六百八十一條規定：「合夥財產不足清償合夥之債務時，各合夥人
    對於不足之額連帶負其責任。」最高法院六十三年台上字第一八六二號判例意旨
    更進一步明確指示謂：「民法第六百八十一條係規定合夥財產不足清償合夥之債
    務時，各合夥人對於不足之額始連帶負其責任。現上訴人既未向合夥人請求貨款
    ，即無從知悉其合夥財產是否不足清償債務，更不知其不足金額如何，是顯難令
    被上訴人逕負連帶給付責任。」而上訴人等三人前與惠安醫院共同出資購買之財
    產中，現尚存有洗腎機十餘台均堆置於「惠安醫院」院址內，其價值有新臺幣貳
    佰零玖萬伍仟陸佰元（鑑定單位鑑價），而惠安醫院目前尚有糾紛之債務除本件
    外，僅餘嬌生股份有限公司尚欠「壹佰貳拾柒萬零玖佰捌拾肆元」，二者合計今
    債務共為「貳佰貳拾萬貳仟壹佰捌拾肆元」而已，顯見惠安醫院血液透析中心有
    財產幾得清償所有債務，因之，上訴人特此聲明同意並承諾願將惠安醫院血液透
    析中心所有財物優先清償予本件被上訴人之債務，職是，惠安醫院血液透析中心
    之財產顯逾其積欠被上訴人之債務，被上訴人亦應先以上揭財產清償債務。
乙、被上訴人方面：
一、聲明：求為判決
  (一)上訴駁回。
  (二)上訴人等應連帶給付被上訴人新臺幣九十三萬一千二百元及自本答辯狀送達翌日
    起至清償日止，按年息百分之五計算之利息。
  (三)被上訴人願供擔保，請准宣告假執行。
  (四)訴訟費用由上訴人等負擔。
二、陳述：除與原判決書記載相同者，予以引用外，補稱：
  (一)按「合夥關係之存在與否，應就當事人有無互約出資經營共同事業之客觀事實予
    以認定，至有無辦理廠商登記，在所不問。」最高法院六十四年台上字第一一二
    二號著有判例，另「現行商業登記法，並未規定由出名營業人登記為獨資營業時
    ，其他合夥人即視為隱名合夥人，上訴人究為隱名合夥抑為普通合夥，端視上訴
    人與其他合夥人間之合夥契約內容而定，尚不能以商業登記為獨資即認上訴人為
    隱名合夥人，謂有民法第七百零四條第一項之適用。」最高法院六十五年台上字
    第二九三六號亦著有判例，查本件上訴人等於其上訴理由狀中，無非以「惠安醫
    院內的洗腎室只是惠安醫院內的一個小單位，並非獨立之個體，亦無獨立之人格
    。」、「惠安醫院之對外關係，無論係於政府單位之屏東縣衛生局之立案登記，
    或於健保局之立案登記，均是「獨資」的經營形態，而非為合夥之登記。」認其
    等並非合夥關係中之出名營業人，惟觀諸上開判例法旨，合夥關係之存在與否，
    應就當事人間有無互約出資經營共同事業之客觀事實予以認定，至有無辦理廠商
    登記，在所不問，因之，惠安醫院內的洗腎室是否係獨立之個體？是否具備獨立
    之人格？均與合夥關係是否成立無涉，亦即合夥事業不限於須有獨立之人格，只
    須當事人間有互約出資經營共同事業之客觀事實為已足，亦即上訴人等並不因惠
    安醫院係獨資之登記，而排除其等與尤曜藝間就洗腎中心之合夥關係為普通合夥
    。何況於上訴人自訴尤曜藝侵占案中亦一再自陳所有財產為合夥人公同共有（刑
    事卷第一百四十七頁背面），故本件為普通合夥關係實屬信而有徵。
  (二)按「合夥財產不足清償合夥之債務時，各合夥人對於不足之額，連帶負其責任。
    」民法第六百八十一條定有明文，次查由上訴人丙○○八十八年四月九日所陳報
    原審之洗腎中心債務明細指出，惠安醫院洗腎中心現存債務尚有新臺幣（下同）
    二百八十四萬一千八百二十三元，而依據  鈞庭於八十九年一月十四日會同屏東
    縣商業公會鑑定洗腎中心之洗腎機及其他器具之現值，經鑑估完竣合計現存價值
    僅餘二百零九萬五千六百元，顯見洗腎中心之剩餘財產確不足清償合夥之債務，
    況若依據八十六年自字第一一四號刑事判決卷內之鑑價表（被上證二）所示，八
    十五年三月份鑑價結果，洗腎中心之剩餘財產僅剩百分之二十即四百一十三萬七
    千元，而依據該鑑價標準一般廠商估設備是以每一年折舊兩成，若以該標準計算
    ，時至今日又逾四年，該洗腎中心之剩餘價值以每年兩成之標準遞減價值，更難
    以清償現存二百八十餘萬元之債務，因之，合夥財產之剩餘財產確不足清償合夥
    債務，上訴人等本於合夥人之身分，對於不足之額，自應連帶負清償責任，因之
    ，上訴人等自得向全部合夥人請求其連帶給付本件訴訟金額九十三萬一千二百元
    。另因於原審時被上訴人漏未請求利息部分及假執行之聲請，爰依民事訴訟法第
    四百四十六條第一項、第二百五十五條第一項第二、三款規定，追加第二、三項
    訴之聲明。
      理      由
一、被上訴人擴張請求上訴人給付法定遲延利息，核與民事訴訟法第三百五十五條第
    一項第三項規定相符，應予准許，合先敘明。
二、本件被上訴人起訴主張惠安醫院洗腎中心自八十七年一月起至三月止向被上訴人
    訂購人工腎臟共計九十三萬一千二百元，惠安醫院洗腎中心係由訴外人尤曜藝、
    上訴人丙○○、乙○○及丁○○等人合夥，應由上訴人等人就上開債務負連帶清
    償責任；上訴人則以其乃惠安醫院洗腎室主任，其等業已與訴外人尤曜藝終止合
    夥契約，故不應由其負責云云資為抗辯。
三、被上訴人主張上訴人自八十七年一月起至三月止以惠安醫院洗腎中心之名義向其
    訂購人工腎臟，共計九十三萬一千二百元，惟上開貨款上訴人迄今均未清償完畢
    等事實，為上訴人所不爭執，並業據被上訴人提出客戶往來對帳單、發貨單、郵
    局存證信函及郵寄貨品簽單等件為證，故堪信為真實。上訴人抗辯其並未與尤曜
    藝合夥開設惠安醫院洗腎中心云云，經查，本院經分向屏東縣政府、屏東縣衛生
    局及中央健康保險局高屏分局函查，屏東縣政府以醫院非屬商業營利性質範疇，
    無須辦理營利事業登記；屏東縣衛生局則以惠安醫院血液透析中心係惠安醫院所
    設診療科別之一，是否為合夥事業，無案可稽；中央健康保險局高屏分局則以惠
    安醫院於申請健保特約醫院時填錄之基本資料係獨資函覆。惟惠安醫院原為訴外
    人黃晉河醫師所開設，然附設「血液透析中心」（即洗腎中心），係八十一年五
    月間，黃晉河與上訴人丙○○、丁○○及乙○○等人合夥經營，而訴外人尤曜藝
    於八十五年三月間受讓惠安醫院時，為使血液透析中心維持先前之經營，乃受讓
    黃晉河對於血液透析中心之合夥股份，而仍與上訴人三人合夥經營惠安醫院血液
    透析中心，上訴人三人除維持原有之出資額外，尚分別在洗腎中心擔任執行醫師
    、技術主任及護理長等職務等事實，業據上訴人提出血液透析中心合夥契約書本
    一紙為證，核與原審職權調取八十六年度自字第一一四號刑事卷黃晉河及尤曜藝
    所為之證詞互核一致，故堪信為真實。又依合夥契約書第四條上訴人亦執行合夥
    事務之規定（見原審卷第八十八頁），及上訴人自訴訴外人尤曜藝乙案所稱「在
    惠安醫院內共同出資設立血液透析中心」、「租用惠安醫院第六層作為血液透析
    中心」、「尤曜藝拒不偕同設立共同帳戶」（臺灣屏東地方法院八十六年自字第
    一一四號卷第一頁背面、第二頁）等語觀之：血液透析中心應屬共同事業，與民
    法第六六七條第一項規定相符；惠安醫院除洗腎室外均為尤曜藝獨資開設，然其
    中洗腎室則為上訴人三人與尤曜藝所合夥經營，上訴人等三人一方面受僱尤曜藝
    於洗腎中心工作，領取薪資，另一方面並分配血液透析中心之合夥利益，故上訴
    人抗辯其單純為惠安醫院洗腎中心之員工，並非合夥人等情，與事實不符，應不
    足採。
四、被上訴人所出售給上訴人之人工腎臟均以惠安醫院洗腎中心名義訂購使用等情，
    業據被上訴人提出發貨單為證，核與證人即惠安醫院護士王惠珍到場證述屬實，
    故上開貨款應為即其等合夥經營血液透析中心所積欠被上訴人之債務，不可與惠
    安醫院本身混為一談，故上訴人抗辯應由惠安醫院本身負責云云，應不足採。惟
    上訴人抗辯其等已於八十六年十月二十九日以附帶民事起訴狀向訴外人尤曜藝聲
    明退夥，而系爭貨款係於其等聲明退夥後所積欠，故其等並不須負責清償云云置
    辯。經查：上訴人丁○○、丙○○及乙○○於八十六年十月二十九日對訴外人尤
    曜藝提出刑事附帶民事訴訟中亦聲明退夥，該起訴狀繕本並已達到訴外人尤曜藝
    等事實，業經原審職權調取原審八十六年自字第一一四號刑事卷查核無訛，亦可
    認為真實，厥有問題者為上訴人等於上開聲明退夥後是否就合夥財產完成清算？
    亦或仍以原來合夥型態繼續經營惠安醫院血液透析中心？按合夥非解散後完成清
    算，其合夥之關係不能消滅，最高法院十八年度上字第二五三六號著有判例；又
    按若不同意解散者僅有一人，而因其他同意退夥之結果，致合夥欠缺存續要件（
    合夥須二人以上）時，仍應歸解散。本件上訴人三人於八十六年十月二十九日以
    附帶民事起訴狀對訴外人尤曜藝聲明退夥等情，已如前述，則揆諸上揭意旨，該
    合夥關係即因僅剩一人致欠缺存續要件而達解散之程度，惟上訴人等並未就解散
    後之合夥財產完成清算，卻仍以合夥之型態繼續經營惠安醫院血液透析中心之業
    務等事實，亦有被上訴人所提上訴人丙○○受領貨品之簽收單等件在卷足憑，且
    上訴人丁○○、丙○○及乙○○於上開自訴尤曜藝侵占之刑事案件中，亦陳稱自
    八十七年二月至四月間，尤曜藝均未交付其等紅利三百八十萬元，此亦經原審調
    取上開刑事卷宗閱明無訛，堪信上訴人等於八十六年十月二十九日聲明退夥後，
    合夥財產並未完成清算，而仍以原來之合夥經營型態繼續經營惠安醫院血液透析
    中心，揆諸上開判例意旨，其合夥關係尚未消滅。
五、按合夥財產不足清償合夥之債務時，各合夥人對於不足之額連帶負其責任，為民
    法第六百八十一條之所明定。所謂合夥財產，不僅指合夥債權人向合夥人請求連
    帶清償時屬於合夥之動產、不動產而言，即其時合夥對於第三人之債權及其他有
    交易價額之一切財產權，得為強制執行之標的者，亦包含之。如就此等財產按照
    時價估計，其總額並不少於債務總額，固非所謂不足清償，即使財產總額少於債
    務總額，各合夥人亦僅對於不足之額連帶負責，並非對於債務全額負有此種責任
    。（最高法院二十八年度上字第一八六四號判例參照）。經查本件上訴人所經營
    惠安醫院血液透析中心目前其合夥財產有電視機十六台等經本院委請屏東縣商業
    公會鑑價，價值總計為新臺幣二百０九萬五千六百元，有該會八十九年三月十六
    日屏縣商榮總字第二一號函在卷可稽，而目前合夥債務（包括本件債務）據上訴
    人稱合計為二百二十萬二千一百八十四元，此為被上訴人所不爭執，依上開說明
    ，合夥人即上訴人僅就不足之十萬六千五百八十四元債務連帶負責，從而被上訴
    人請求上訴人連帶給付十萬六千五百八十四元及自八十九年四月十八日（答辯狀
    送達翌日）起至清償日止，按年息百分之五計算之利息為有理由，原審命上訴人
    連帶給付上開金額，核無不當，上訴論旨求予廢棄非有理由，應予駁回。至於超
    過上開部分金額，原判決命上訴人連帶給付為上訴人敗訴之判決，有欠妥適，上
    訴論旨指摘該部分判決不當，求予廢棄為有理由，應予廢棄，並駁回被上訴人在
    第一審之請求。又本件所命給付，經本院判決即告確定，被上訴人請求供擔保宣
    告假執行，核無必要，併此敘明。
六、據上論結：本件上訴為一部有理由，一部無理由，依民事訴訟法第四百四十九條
    第一項、第四百五十條、第七十九條但書，判決如主文。
中    華    民    國        八十九      年      五      月     十七     日
                                      臺灣高等法院高雄分院民事第三庭
~B1審判長法官  王憲義
~B2法      官  賴玉山
~B3法      官  張明振
右為正本係照原本作成。
不得上訴。
中    華    民    國        八十九      年      五      月     十九     日
~B法院書記官  梁美姿
                                                                        Ｈ


司法院資訊處製作；財團法人民間司法改革基金會備份。
